臺灣高等法院刑事裁定
110年度毒抗字第1393號
抗  告  人
即  被  告  吳正賢



上列抗告人即被告因違反毒品危害防制條例案件，不服臺灣新北
地方法院110年度毒聲字第1894號，中華民國110年9月3日裁定（
聲請案號：110年度聲觀字第1665號），提起抗告，本院裁定如
下：
    主  文
抗告駁回。
    理  由
一、原裁定意旨略以：聲請意旨稱抗告人即被告吳正賢基於施用
    第二級毒品甲基安非他命之犯意，於民國110年3月1日晚間1
    0時許，在新北市○○區○○○路00巷00號3樓居所內，以將甲基
    安非他命置入玻璃球吸食器燃燒後吸食煙霧之方式，施用第
    二級毒品甲基安非他命1次。嗣於同年月3日晚間8時10分許
    ，在同市○○區○○○街0號3樓為警查獲，經採集尿液送驗，結
    果呈甲基安非他命陽性反應，爰依毒品危害防制條例（下稱
    毒品條例）第20條第1項、第3項及觀察勒戒處分執行條例第
    3條第1項規定聲請觀察、勒戒等語。上開事實，業據抗告人
    於警詢、偵查時坦承不諱，且其為警查獲後所採集之尿液檢
    體，經送請台灣檢驗科技股份有限公司檢驗後，確呈甲基安
    非他命陽性反應，此有新北市政府警察局受採集尿液檢體人
    姓名及檢體編號對照表、台灣檢驗科技股份有限公司濫用藥
    物實驗室110年3月23日濫用藥物檢驗報告（檢體編號：D000
    0000號）各1份在卷可稽。是抗告人上開任意性自白與事實
    相符，足堪採信。抗告人上揭施用第二級毒品之犯行，堪以
    認定。抗告人前因施用毒品案件，於100年間經檢察官為附
    命戒癮治療之緩起訴處分，並於102年4月27日履行完畢，此
    有本院被告前案紀錄表附卷可參，依最高法院110年度台上
    字第2096號判決意旨，上開戒癮治療之履行完成不能等同觀
    察、勒戒執行完畢，是抗告人仍應視為未曾因施用毒品經入
    勒戒處所觀察、勒戒，從而，檢察官依毒品條例第20條第1
    項聲請將抗告人送勒戒處所觀察、勒戒，程序自屬合法。又
    抗告人於偵查中經合法傳喚無正當理由未到庭，此有臺灣新
    北地方檢察署（下稱新北地檢署）點名單1紙及送達回證2紙
    在卷可稽，且抗告人於105、106、108年間均有因施用毒品
    遭查獲，此亦有上開前案紀錄表在卷可佐，足見其戒毒意志
    不堅，故檢察官認抗告人並無為附命戒癮治療之緩起訴處分
    之可能及必要性，尚屬有據。是檢察官以聲請觀察、勒戒始
    能達成抗告人戒除毒癮之目的，不以緩起訴處分及到指定醫
    療醫院為替代療法，乃屬其適法職權之行使，並無違反立法
    目的或悖於比例原則等裁量踰越、裁量濫用或裁量怠惰之情
    ，因而准許檢察官之聲請，裁定將抗告人送勒戒處所觀察、
    勒戒，期間不得逾2月。
二、抗告意旨略以：㈠檢察官就雙軌模式之裁量亦有一定界限，
    如裁量逾越法所容許範圍或有裁量權濫用情形，其自由裁量
    行為亦為違法；裁量濫用者，於表面形式上雖於授權範圍內
    行使權限，然裁量違反目的而悖於比例原則，仍須受司法審
    查。換言之，檢察官對於「初犯」及「3年後再犯」之毒癮
    治療方式，雖得依職權斟酌個案具體情節，裁量採行「緩起
    訴之戒癮治療」或「聲請法院裁准觀察、勒戒」，惟此一裁
    量權之行使並非毫無節制，須為「合義務性裁量」而禁止恣
    意，俾求符合平等對待原則，並實踐個案正義，倘有裁量逾
    越、濫用或怠惰等情形，均構成裁量瑕疵而得為司法審查之
    對象。因此，檢察官於裁量權行使前，未曾告知有戒癮治療
    程序，亦未給予抗告人陳述意見之機會，逕自聲請觀察、勒
    戒，難謂有合義務性之裁量。又觀察、勒戒之本質雖與刑罰
    之執行不同，然其執行之結果皆屬對人身自由之拘束，為避
    免不可回復之損害，並兼顧人權保護，更應保障抗告人之聽
    審權。再按毒品條例於87年5月20日修訂公布後，對施用毒
    品者採「除刑不除罪」之刑事政策，倘觀察、勒戒、強制戒
    治猶無法收其遮斷毒癮之實效，方得以刑罰處罰。顯見依毒
    品條例之規定，觀察、勒戒、強制戒治係對施用毒品者之優
    先手段，其中觀察、勒戒之方式仍係對施用毒品者之人身自
    由限制，是如被告僅屬初犯或其3年內未再犯者，仍應考量
    以戒癮治療為妥。為「降低需求、斷絕供給」毒品，刑事政
    策上採取「公共衛生三級預防模式」，以有效減少原有施用
    毒品人口，避免施用毒品者感染愛滋病，並預防施用毒品者
    為籌措購毒費用所衍生之刑事案件，暨透過醫療行為幫助有
    毒癮者戒毒，減少毒癮者為購買及施用毒品而造成社會治安
    危害，重建毒癮者返回健康社會之能力。此外，抗告人另案
    施用毒品案件雖獲緩起訴處分之寬典又涉犯本案，惟抗告人
    於另案戒癮治療期間確實有定期回診治療，積極改善毒品成
    癮之問題，然距離完成戒癮治療之療程已過8、9年，可否僅
    憑聲請意旨忽視另案有定期報到接受治療之過程，更作為本
    案認定之基礎事實，已非無疑，況本案確實未就抗告人是否
    給予戒癮治療緩起訴處分為實質審理，除有剝奪抗告人聽審
    權外，更顯有裁量瑕疵，程序上似非妥善，聲請意旨僅憑上
    開理由聲請觀察、勒戒，難認無研求餘地。㈡抗告人僅國中
    畢業，現從事冷氣維修業，有正當工作及收入，素行尚可，
    家中有父、母親以及8歲小孩（現由前妻照顧，需每月應付
    新臺幣1萬元扶養費）仰賴抗告人之扶養，身兼家庭經濟支
    柱，且抗告人於偵查中坦承犯行，未為無益之辯解及證據調
    查，犯後態度良好，更有負擔戒癮治療費用之能力及意願。
    若令抗告人受觀察、勒戒處分，對於抗告人此等素行尚為良
    好之偶然犯罪者，有可能會因接觸長期犯罪或犯罪經驗較多
    者而近墨者黑，最後反倒會貽害自己且不利社會治安，有短
    期自由刑流弊問題，執行除恐將導致抗告人家庭頓時陷入困
    頓外，衍生更多社會問題，不利於抗告人自新，是仍應以戒
    癮治療之程序較為妥適。綜上，請求撤銷原裁定，以利抗告
    人自新等語。
三、本院之判斷：
　㈠抗告人上開施用第二級毒品甲基安非他命之事實，業據其坦
    承不諱，且有新北市政府警察局受採集尿液檢體人姓名及檢
    體編號對照表、台灣檢驗科技股份有限公司濫用藥物實驗室
    110年3月23日濫用藥物檢驗報告（檢體編號：D0000000號）
    各1份在卷可稽，足認抗告人確有施用第二級毒品之犯行，
    且抗告人前因施用毒品案件，經新北地檢署檢察官以100年
    度毒偵字第7000號為附命戒癮治療之緩起訴處分確定，緩起
    訴期間自100年11月29日起至102年5月28日止，抗告人完成
    戒癮治療，緩起訴期滿，其緩起訴處分未經撤銷，抗告人於
    本案施用毒品前未曾受觀察、勒戒或強制戒治之執行等情，
    有本院被告前案紀錄表在卷可查，依最高法院110年度台上
    字第2096號判決意旨，上開戒癮治療之履行完成不能等同觀
    察、勒戒或強制戒治之執行完畢，是抗告人仍應視為未曾因
    施用毒品經入勒戒處所觀察、勒戒，從而檢察官依毒品條例
    第20條第1項聲請將抗告人送勒戒處所觀察、勒戒，原審審
    酌抗告人個案情形及卷內資料後，乃裁定將抗告人送勒戒處
    所觀察、勒戒，難認有何違法不當。
　㈡抗告人雖執前詞，提起本件抗告。惟查：
　⒈本件抗告人因施用毒品犯行，前經新北地檢署檢察官傳喚於1
    10年8月19日到庭，傳票並註明：「本件係施用毒品，倘準
    時到庭，可有機會接受戒癮治療之緩起訴處分，未到庭即另
    依法聲請觀察勒戒」等語，該傳票分別於：110年7月28日送
    達於抗告人之住所（即新北市○○區○○路000號2樓），因未獲
    會晤本人亦無受領文書之同居人或受僱人，而寄存於新北市
    政府警察局新莊分局中港派出所；同年月26日送達於抗告人
    之居所（即新北市○○區○○○路00巷00號3樓），由抗告人之同
    居人即抗告人父親吳建福受領，均已合法送達，惟抗告人於
    110年8月19日無正當理由不到庭，此有新北地檢署檢察官辦
    案進行單、新北地檢署點名單各1紙、新北地檢署送達證書2
    紙等附卷可稽（見110年度毒偵字第5017號卷第37、39、41
    、43頁），足見檢察官已告知抗告人有戒癮治療之程序，並
    依法傳喚抗告人到庭陳述意見，係因抗告人未積極配合到庭
    而放棄陳述意見及接受戒癮治療之機會，則抗告意旨指摘檢
    察官未告知有戒癮治療之程序及未予其陳述意見之機會，逕
    自聲請觀察、勒戒，難謂有合義務性之裁量云云，實非有據
    。再者裁定以不經言詞陳述為原則，除有特別規定或應先行
    訊問等情形外，並無需經當事人言詞陳述之規定，係採書面
    審理（最高法院102年度台抗字第368號裁定意旨參照），而
    毒品條例既未明定法院應開庭訊問，始得為觀察、勒戒之裁
    定，則抗告人指摘原審法院未保障其聽審權云云，亦非有據
    。
　⒉毒品條例所規定之「觀察、勒戒」程序，係針對受處分人所
    為保安處分，目的在戒除行為人施用毒品身癮及心癮，以達
    教化與治療之目的，其立法意旨在幫助施用毒品者戒毒，性
    質上為一療程，而非懲罰，並屬強制規定，除檢察官審酌個
    案情形，依同條例第24條第1項為附命戒癮治療之緩起訴處
    分外，凡經檢察官聲請法院裁定將被告送勒戒處所觀察、勒
    戒者，法院僅得就其聲請審查被告是否有施用毒品之行為，
    以及被告是否為「初犯」或為觀察、勒戒、強制治療執行完
    畢後「3年內再犯」而為准駁之裁定。檢察官審酌個案情形
    ，是否依毒品條例第24條規定，改以緩起訴處分方式轉介毒
    品施用者前往醫療院所治療，事屬刑事訴訟法第253條之1第
    1項及第253條之2第1項第6款特別賦予檢察官之職權，非法
    院所得審酌，被告亦無聲請檢察官為緩起訴之權利，法院原
    則上應尊重檢察官職權之行使，僅就檢察官之判斷有違背法
    令、事實認定有誤或其他裁量重大明顯瑕疵等事項，予以有
    限之低密度審查。抗告人於102年間固曾履行完成戒癮治療
    ，惟其於104年12月間、105年7月間、106年7月間及108年7
    月間，均曾因施用毒品為警查獲偵辦，嗣先後經臺灣新北地
    方法院（下稱新北地院）判決有罪確定，有本院被告前案紀
    錄表、新北地院105年度簡字第4999號、106年度簡字第803
    號、107年度簡字第9號、108年度簡字第6982號判決附卷可
    佐，足見抗告人於完成戒癮治療後，仍持續有施用毒品之情
    形，本次已非偶然犯罪，益徵以戒癮治療之機構外處遇方式
    ，對抗告人而言難達戒除毒癮之成效，有必要施以機構內之
    強制處置，方能有效戒除抗告人施用毒品之身癮及心癮。檢
    察官於斟酌抗告人未積極到庭配合接受戒癮治療之態度及上
    開施用毒品犯行從未間斷之情形後，認無為附命戒癮治療緩
    起訴處分之可能及必要性，乃向原審法院聲請裁准觀察、勒
    戒，以達戒除毒癮之目的，此實屬檢察官依法行使裁量權之
    範疇，難謂其判斷有違背法令、事實認定有誤或其他裁量有
    重大明顯瑕疵。
　⒊再者，觀察、勒戒係屬用以矯治、預防行為人反社會性格，
    而具社會保安功能之保安處分，當無因行為人之個人因素而
    免予執行之理，是抗告人前所指之個人、工作或家庭、經濟
    狀況、是否負擔扶養費等因素，均非得為不予裁定送勒戒處
    所觀察、勒戒之事由。
　㈢綜上，抗告人執前詞提起本件抗告，指摘原裁定不當，為無
    理由，應予駁回。
四、據上論斷，應依刑事訴訟法第412條，裁定如主文。
中　　華　　民　　國　　110 　年　　10　　月　　14　　日
                  刑事第十五庭  審判長法  官  陳芃宇
                                      法  官  陳俞伶
                                      法  官　曹馨方
以上正本證明與原本無異。
不得再抗告。
                                      書記官　游秀珠
中　　華　　民　　國　　110 　年　　10　　月　　14　　日